【裁判字號】    89,上易,635
【裁判日期】    890421
【裁判案由】    妨害名譽
【裁判全文】
臺灣高等法院刑事判決                            八十九年度上易字第六三五號
    上  訴  人  臺灣新竹地方法院檢察署檢察官
    被      告  戊○○
    選任辯護人  任秀妍
                蔡瑜真
右上訴人因被告妨害名譽案件，不服臺灣新竹地方法院八十八年度易字第七八四號，
中華民國八十八年十二月十日第一審判決（起訴案號：臺灣新竹地方法院檢察署八十
八年度偵字第二五九五號）提起上訴，本院判決如左：
    主  文
上訴駁回。
    理  由
一、公訴意旨略以：被告戊○○係國立清華大學生命科學系（以下簡稱生科系）系主
    任。於民國（下同）八十七年十一月六日上午，該系教評會通過講師乙○○之在
    職進修案，但在教評會會議中，戊○○因持反對意見，故而與贊成通過之其他教
    授有激烈辯論，會後教評會之召集人丁○○及委員甲○○為顧及系上和諧乃至生
    科系辦公室欲找戊○○把立場及概念向戊○○表明，經戊○○邀請進入辦公室內
    之系主任辦公室。遽戊○○欲使丁○○、甲○○及其他贊成乙○○在職進修者撤
    回贊成案，竟意圖散布於眾，而指摘乙○○之所以教學成績好是有問題，係威脅
    利誘學生，其教學評鑑表系自行作弊等語。甲○○聽後很吃驚表示要收回贊成案
    ，戊○○為達其誹謗目的，並起身請系秘書丙○○進入說明乙○○曾請同學吃飯
    及教學評鑑表可能是自己寫的等語，戊○○接著表示「對啊！有空白的教學評鑑
    表可以自己填」，足以毀損乙○○名譽等；因認被告涉有刑法第三百十條第一項
    之罪嫌。
二、按犯罪事實應依證據認定之，無證據不得推定其犯罪事實。不能證明被告犯罪者
    ，應諭知無罪之判決，刑事訴訟法第一百五十四條、第三百零一條第一項定有明
    文。認定不利於被告之事實，須依積極證據，積極證據不足為不利於被告事實之
    認定時，即應為有利於被告之認定，更不必有何有利之證據（最高法院三十年度
    上字第八一六號判例參照），故證據是否真實尚欠明顯，自難以擬制推測之方法
    ，為其判斷之基礎（最高法院五十三年台上字第六五六號判例參照）；次按意圖
    散布於眾，而指摘或傳述足以毀損他人名譽之事者，為誹謗罪，刑法第三百十條
    第一項定有明文，是該罪之構成要件須有散布於眾之意圖始能成立。而對於所誹
    謗之事，能證明其為真實者，不罰。以善意發表言論，且係公務員因職務而報告
    ，或對於可受公評之事，而為適當之評論等情形，亦均在不罰之列。
三、訊據被告否認有何誹謗之犯行，辯稱：八十七年十一月六日，系教評會之結論是
    同意乙○○進修案，會中伊表示反對，嗣丁○○、甲○○至系辦公室與伊討論此
    事，伊並未說過「乙○○之所以教學成績好是有問題，係威脅利誘學生，其教學
    評鑑表係自行作弊」、「對啊！有空白的教學評鑑表可以自己填」等語。而公訴
    人認為被告涉有誹謗罪嫌，無非以右開事實，業據告訴人乙○○指訴甚詳，並經
    證人丁○○、甲○○於偵查證述明確等為論據。
四、經查：
    （一）、告訴人雖指訴被告有前開誹謗之情事，惟其有此項訊息，依其告訴狀、
            教學評鑑申明報告書所載（見偵查卷第五頁、第十頁），以及其於偵查
            、審理中之陳述可知，係由證人丁○○、甲○○處得知，告訴人並未親
            身聽聞該項訊息，合先敘明。
    （二）、八十七年十一月六日，國立清華大學生科系教評會欲討論杜幸美在職進
            修案，當日討論此案時贊成與反對兩派討論激烈，教評會之召集人徐邦
          達、委員甲○○恐怕影響將來系上之團結與和諧，乃前去與討論會中持
            反對意見之被告辦公室，欲找被告表示渠等之立場與概念，此由甲○○
            之報告書及其於偵查中之陳述觀之即明，（見偵查卷第十三頁、第二十
            六頁後面）。是本件起因是教評會之召集人丁○○、委員甲○○主動去
            找被告討論有關告訴人在職進修之事情。告訴人所指被告將丁○○、李
            寬容二人於會後「叫入」辦公室部分，與事實不符。
    （三）、討論過程中，一開始時僅有被告與丁○○、甲○○三人在場，此為徐、
            李二人於偵查中所證述之事實，且證人甲○○於偵查中證稱：「大概在
            說話的同時，他（指被告）有起來將辦公室的門關起來，類似不足為外
            人道 ...。」（見偵查卷第二十七頁），證人甲○○在致生科院長之報
            告中亦提及：「黎主任聽了立刻關起門來告訴我說 ...。」（見原審卷
            第三十五頁），足見被告只是私下告知二位證人，並無使外人得知之意
            ，證人丁○○、甲○○於本院調查時亦證稱：「沒有這意思」、「我沒
            有這感覺」（原問：戊○○有無要你傳播乙○○之事？見本院八十九年
            三月二日訊問筆錄），由是觀之，於討論過程中，被告刻意起身「將辦
            公室門關上」，又無要求參與討論之人將討論之內容向外傳播之意思，
            被告顯無「散布於眾」之意圖。至於公訴人所指當日辦公室有施工乙節
            ，經本院向國立清華大學函查結果，回覆稱：「因生科系總務室未能提
            供書面工程施工紀錄，無法確定當日是否有施工」等情，但不論當日有
            無施工，被告於討論過程中，確有刻意將門關上之事實，已如前述，其
            不願讓外人知悉渠等討論之內容之用意甚明，公訴人所指「怕吵才關門
            」部分，顯有誤會。
    （四）、證人丙○○於偵查中證稱：「黎主任請我進去是因杜老師曾經請學生吃
            飯的事，是我跟他說的，他要我進去就是說這件事。」（見偵查卷第三
            十一頁），其於本院調查時亦證稱：「... 我只是說以前乙○○請學生
            吃飯，學生有送玩具熊這事..。」（見本院八十九年三月二日訊問筆錄
            ），足見被告所辯：伊請丙○○入內說明，係因被告係獲丙○○告知有
            關學生送禮之事，被告本身對此不若丙○○清楚，故請丙○○說明乙節
            ，應可採信。
    （五）、證人丁○○、甲○○於偵查及本院調查時雖證稱：討論過程中被告有提
            及乙○○教學成績好是有問題，係威脅利誘學生，教學評鑑表係自行作
            弊等情，但證人甲○○於偵查中證稱：被告口氣較和緩。（見偵查卷第
            二十七頁），而證人丁○○於偵查中亦證稱：當時用詞用句不太記得了
            ，但意思很明確就是這樣。（見偵查卷第三十頁）證人甲○○於偵查中
            更證稱：被告的用意係在告訴我評鑑表不完全可信。（見偵查卷第二十
            七頁）是被告所辯其無誹謗之故意，並非完全不可採。況被告係於討論
            過程中表示其個人之看法，其主觀上並無散布於眾之意圖，詳如前述，
            本件被告主觀上既無散布於眾之意圖，自與刑法第三百十條第一項之構
            成要件不符，此外，查無其他積極確切之證據足以證明被告有公訴所指
            之犯行，不能證明被告犯罪，自應為被告無罪之諭知。
五、原審以不能證明被告犯罪，而為無罪之諭知，經核並無不合，檢察官上訴意旨猶
    執被告有誹謗之意圖等陳詞指摘原判決不當，請求撤銷改判云云，為無理由，應
    予駁回。
據上論斷，應依刑事訴訟法第三百六十八條，判決如主文。
本案經檢察官張啟彬到庭執行職務。
中     華     民     國     八十九     年       四      月     二十一   日
                              臺灣高等法院刑事第二十四庭
                                  審判長法  官  陳  貽  男
                                        法  官  帥  嘉  寶
                                        法  官  李  世  貴
右正本證明與原本無異。
不得上訴。
                                        書記官  魏  汝  萍
中     華     民     國     八十九     年       四      月     二十四   日


司法院資訊處製作；財團法人民間司法改革基金會備份。
